【裁判字號】    97,交聲,2796
【裁判日期】    971202
【裁判案由】    交管條例聲異
【裁判全文】
臺灣板橋地方法院交通事件裁定
原處分機關  交通部公路總局臺北區監理所
異  議  人
即受處分人  甲○○
上列異議人因違反道路交通管理處罰條例案件，對於交通部公路
總局臺北區監理所於民國97年10月6 日所為之處分（原處分案號
：北監自裁字第裁40-ZAQ053241號、第40-ZAQ053251號），聲明
異議，本院裁定如下：
    主  文
原處分均撤銷。
    理  由
一、原處分意旨略以：異議人即受處分人甲○○分別於民國97年
    4 月15日上午9 時2 分、同日上午10時31分許，駕駛黃杉安
    所有之車牌號碼8599-PE 號自用一般小客車，分別在通過國
    道高速公路泰山收費站南（第19車道）、泰山收費站北（第
    2 車道）時，因有「汽車行駛於應繳費之公路不依規定繳費
    （97年4 月15日通過違規地點，經通知補繳，繳費期限97年
    5 月25日止未補繳）」之違規事實，經通知汽車所有人黃杉
    安補繳，迄繳款期限屆滿時仍未補繳，嗣經國道公路警察局
    第一警察隊警員於97年8 月21日分別以公警局交字第ZAQ053
    241號、ZAQ053251號舉發違反道路交通管理事件通知單（下
    稱舉發通知單）逕行舉發。又汽車所有人黃杉安於應到案日
    期前，檢附相關證據等證明文件，向處罰機關告知本件違規
    事實應歸責於汽車駕駛人甲○○，嗣經原處分機關於97年10
    月6 日分別以北監自裁字第裁40-ZAQ053241號、第40-ZAQ05
    3251號，爰依道路交通管理處罰條例第27條第1 項等之規定
    ，各裁處罰鍰新臺幣（下同）3,000 元云云。
二、聲明異議意旨略以：異議人甲○○駕駛黃杉安所有之車輛行
    經泰山收費站，因異議人第一次使用ETC 車道，不知道車道
    有區分為大、小型車，以致通行費分別少繳10元，往返二趟
    共20元，直到收到舉發通知單，詢問遠通公司後才知道，E
    通卡不會自行扣繳50元；且因汽車所有人在國外經商，且未
    委託代開信件，所以由父親收受後，並未開封，所以才不知
    道有補繳通知單；而於97年8 月28日撥打電話至遠通公司補
    繳100 元，通過ETC 車道時已扣繳了往返通行費80元，等於
    異議人已溢繳了80元，而且通過收費站時僅差金額10元，卻
    要裁處罰鍰3,000 元，實不合理，為此，爰依法聲明異議等
    語。
三、按汽車行駛於應繳費之公路、橋樑、隧道或輪渡，不依規定
    繳費者，處汽車所有人或駕駛人3,000 元以上6,000 元以下
    罰鍰，並追繳欠費，道路交通管理處罰條例第27條第1 項定
    有明文。又道路交通管理處罰條例之處罰，受舉發違反道路
    交通管理事件之受處罰人，認為受舉發之違規行為應歸責他
    人者，應於舉發違反道路交通管理事件通知單應到案日期前
    ，檢附相關證據及應歸責人相關證明文件，向處罰機關告知
    應歸責人，處罰機關應即另行通知應歸責人到案依法處理，
    道路交通管理處罰條例第85條第1 項亦有明文規定。
四、次按，交通部臺灣區○道○○○路局為辦理電子收費申裝及
    欠費追繳作業，依據公路通行費徵收管理辦法相關規定訂定
    交通部臺灣區○道○○○路局電子收費申裝及欠費追繳作業
    注意事項；又高速公路電子收費票證之可用金額不足抵扣應
    繳通行費時將不予扣款，營運單位將依不照章繳費之規定處
    理；再依本辦法第15條，用路人不依規定繳費者，營運單位
    應依用路人不同之欠費行為，依本局（指高速公路局）查明
    之車籍資料，製發「補繳通行費及作業處理費通知單」，追
    繳通行費並加收作業處理費用；用路人應於通知單所列之繳
    費期限內完成補繳程序，逾期未繳納則移送相關警察單位依
    法處理，交通部臺灣區○道○○○路局電子收費申裝及欠費
    追繳作業注意事項第1 條、第10條、第13條第1 項、第17條
    第3項分別定有明文。是依據上開規定，本件裝設有E通機之
    汽車所有人為黃杉安，營運單位即遠通電收股份有限公司（
    下稱遠通公司）交付「補繳通行費及作業處理費通知單」予
    臺灣郵政股份有限公司以掛號信函，向上開汽車所有人黃杉
    安位在「臺北縣板橋市○○街138 巷7 弄35號」之戶籍地址
    為送達，且均於97年5 月6 日經板橋郵局投遞完成，並經其
    父收受等情，此有交通部臺灣區國道高速公司泰山收費站97
    年9 月3 日高泰業字第0970002421號、97年9 月30日高泰業
    字第0970002682號函影本各1 份附卷可稽，堪認遠通公司曾
    向車輛所有人黃杉安寄發通行費補繳通知單，並經合法送達
    。惟迄繳款期限屆滿時均未補繳，嗣經國道公路警察局第一
    警察隊警員分別逕行製單舉發後，汽車所有人黃杉安始於應
    到案日期前之97年9 月8 日，檢附甲○○之汽車駕駛執照影
    本等資料，向原處分機關提供實際汽車駕駛人即異議人之年
    籍資料於申請書等情，並有該所之提供違規駕駛人申請書等
    相關證物在卷可參，且為異議人所不爭執。又依道路交通管
    理處罰條例第85條第1 項規定之用語可知，違反道路交通管
    理事件之處罰對象，解釋上仍以可歸責者為優先，而汽車所
    有人黃杉安又已依限向原處分機關告知應歸責於甲○○，程
    序上並無違誤；況本案實際駕駛人確為異議人而非車輛所有
    人，車輛所有人已依上開規定向原處分機關告知應歸責人為
    異議人後，原處分機關理應責由原舉發單位另行通知營運單
    位即遠通公司，由遠通公司再依「不照章繳費」規定之程序
    處理：先由遠通公司製作「補繳通行費及作業處理費通知單
    」寄發予異議人，待異議人逾「補繳通行費及作業處理費通
    知單」繳費期限仍未繳納時，始由營運單位即遠通公司移送
    相關警察單位依上開道路交通管理處罰條例第27條第1 項之
    規定處理以符法治。然卷內並無由營業單位即遠通公司另行
    寄發補繳通行費及作業處理費通知單予異議人之送達證明等
    相關證據可考，且原處分機關未待補正上開程序，僅以書函
    通知異議人繳納最低罰鍰，自無從嗣後逕行裁罰即認已經補
    正上開程序或由原處分機關依最低金額處以罰鍰以為救濟，
    是原處分機關在未有合法送達補繳通知單予異議人前，並無
    對異議人為裁罰之權，猶逕依上開程序裁罰，即難謂為適法
    ，故異議人以上開理由提出異議，為有理由，自應由本院應
    將原處分撤銷，發回原處分機關依相關程序處理，以資適法
    。
五、據上論斷，應依道路交通案件處理辦法第20條前段，裁定如
    主文。
中    華    民    國    97    年    12    月    2     日
                  交通法庭    法  官    許映鈞
如不服本裁定應於送達後5日內向本院提出抗告狀
上列正本證明與原本無異。
                              書記官    范煥堂
中    華    民    國    97    年    12    月    4     日


司法院資訊處製作；財團法人民間司法改革基金會備份。
